臺灣臺中地方法院民事判決　九十年度訴字第二三四六號
　　原　　　告　ｓ○○
　　　　　　　　　　　　　　送.
　　複　代理人　Ｆ○
　　被　　　告　子○○
　 　　　　　 　庚○○○
　　訴訟代理人　丙○○
　　被　　　告　甲丁○
　 　　　　　 　甲庚○
　　　　　　　　辰○○○
　　　　　　　　ｂ○○
　　訴訟代理人　ｃ○○
　　被　　　告　ｄ○○
　　　　　　　　Ｂ○○○
　　訴訟代理人　亥○○
　　被　　　告　未○○○
　　　　　　　　Ｌ○○
　　　　　　　　Ｘ○○
　　　　　　　　Ｊ○○
　　　　　　　　甲辛○○
　 　　　　　 　ｆ○○
　　　　　　　　ｒ○○
　　　　　　　　ｑ○○
　　　　　　　　宙○○
　　　　　　　　林金
　 　　　　　 　ｅ　○
　　　　　　　　申○○
　　　　　　　　甲亥○
　　　　　　　　卯○○
　　　　　　　　甲　○
　　　　　　　　Ｓ○○
　　　　　　　　Ａ○○
　　　　　　　　ｌ○○
　　　　　　　　甲宇○
　　　　　　　　己○○
　 　　　　　 　甲辰○
　 　　　　　 　甲午○
　　　　　　　　寅○○○
　　　　　　　　甲地○
　　　　　　　　Ｐ○○○
　　　　　　　　ｉ○○
　 　　　　　 　乙　○
　 　　　　　 　丁○○
　 　　　　　 　甲卯○
　 　　　　　 　ｗ○○○○○.
　　　　　　　　Ｕ○○
　 　　　　　 　ｋ○○
　　　　　　　　甲Ｄ○
　 　　　　　 　葉柯
　　　　　　　　壬○○○
　　訴訟代理人　癸○○
　　被　　　告　ｎ○○
　　　　　　　　Ｇ○○○
　　　　　　　　Ｄ○○
　　　　　　　　甲癸○
　　訴訟代理人　甲壬○
　　被　　　告　ｕ○○
　　　　　　　　ｍ○○
　　　　　　　　Ｙ○○
　　　　　　　　即鄭溪水之承受.
　　　　　　　　ｇ○○○
　　　　　　　　ｖ○○
　　　　　　　　Ｚ○○○
　　　　　　　　甲酉○○
　　　　　　　　ｈ　○
　　　　　　　　甲黃○
　　　　　　　　甲玄○○
　　　　　　　　Ｃ○○
　　　　　　　　宇○○
　　　　　　　　Ｎ○○
　　　　　　　　甲戌○
　　　　　　　　ｔ○○
　　　　　　　　甲Ｂ○
　　　　　　　　甲宙○○
　　　　　　　　甲丑○
　　　　　　　　戌○○
　　　　　　　　甲未○
　　　　　　　　ｘ○○
　　　　　　　　ｙ○○○
　　　　　　　　巳○○○
　　　　　　　　地○○
　　　　　　　　Ｗ○○
　　　　　　　　辛○○
　　　　　　　　ｊ○○
　　訴訟代理人　丑○
　　被　　　告　午○○
　　　　　　　　甲天○
　　　　　　　　ｐ○○
　　　　　　　　甲子○
　　　　　　　　戊○○
　　　　　　　　Ｒ○○
　　　　　　　　Ｑ○○
　　　　　　　　甲寅○○
　　　　　　　　甲巳○
　　　　　　　　Ｋ○○
　　　　　　　　ｏ○○
　　　　　　　　甲Ｃ○
　　　　　　　　甲丙○
　　　　　　　　甲甲○
　　　　　　　　甲乙○
　　　　　　　　酉○○
　　　　　　　　甲申○
　　　　　　　　黃○○
　　訴訟代理人　丑○
　　被　　　告　Ｔ○○
　　　　　　　　Ｉ○○
　　　　　　　　Ｈ○○
　　　　　　　　天○○
　　　　　　　　Ｅ○○
　　　　　　　　甲Ａ○
　　　　　　　　甲戊○
　　　　　　　　甲己○
　　訴訟代理人　Ｖ○○
　　被　　　告　Ｏ○○
　　　　　　　　Ｍ○○
　　　　　　　　ａ○○
右當事人間確認通行權存在事件，本院判決如左：
    主    文
確認原告就台中縣潭子鄉○○段一七三地號土地上如附圖所示Ｂ部分面積一八點三二
平方公尺及同段一七五地號土地如附圖Ｃ部分所示面積一二七點四七平方公尺部分土
地有通行權。
被告應容忍原告通行前項土地以至公路。
訴訟費用由被告負擔。
    事    實
甲、原告方面：
  一、聲明：如主文所示。
  二、陳述：
  （一）原告所有台中縣潭子鄉○○段一六七、一七六地號土地，面積分別為一一一
        ‧七一平方公尺、一‧二九平方公尺，為袋地，與公路間無適宜之聯絡，致
        不能為通常之使用，必須通行毗鄰之台中縣潭子鄉○○段一七三地號土地及
        同段一七五地號土地，以至台中縣潭子鄉○○街一十五巷之八米道路，始與
        公路有適宜之聯絡。按土地因與公路無適宜之聯絡，致不能為通常使用者，
        土地所有人得通行周圍地以至公路，民法第七百八十七條定有明文，原告就
        上開二筆土地有通行權存在。
  （二）台中縣潭子鄉○○段一七三地號土地係附表一之共有人（含原告、被告、訴
        外人，詳如名冊所示）共有，同段一七五地號土地係附表二之共有人（含原
        告、被告、訴外人，詳如名冊所示）所共有，除訴外人江藍三麗、林吉美、
        王嘉駿、趙濤、傅明舜、范張阿綠、王克、賴煥信、劉廖秀鑾、簡秀琴已出
        具同意書同意原告通行其土地外，其餘共有人即附表一、二之被告均否認原
        告就該土地有通行權，不准原告通行，原告就附表一、二所示之被告即有受
        確認判決之法律上利益。
  （三）原告亦為台中縣潭子鄉○○段一七三、一七五地號二筆土地之共有人之一，
        依民法第八百十八條規定共有人對共有物全部有使用收益之權。且該土地之
        地目均為「道」，應係道路供人通行之用，原告依法亦得利用以供土地通行
        。而該土地之共有人達一百多人，對該地顯無從加以利用，原告通行系爭土
        地以達公路係損害最小且最適宜者。系爭土地現為空地。
  （四）本件原告之系爭土地因通行被告之土地所增益之價格，無法明確核算，估計
        約新台幣五十五萬元，併予陳明。
  （五）因被告人數過多，故未一一與被告協調。
  （六）最高法院七十六年台上字第四四０號判決意旨認為：民法第七百八十七條第
        一項所謂不能為通常之使用，包括通行目前公路有困難，以致不能為通常之
        使用，及非通行鄰地不能請領建造執照之情形在內。又按通行鄰地之目的既
        在使袋地得為通常之使用，是於袋地為建地時，即須將其建築需要列入考量
        ；若准許通行之土地，不足敷袋地建築之基本需求，尚不能謂已使為建地之
        袋地為通常之使用。（最高法院八十五年度台上字第三一四一號判決意旨）
        原告所有同段一六七、一七六地號土地已經潭子都市計畫編定為住宅區，欲
        建築房屋使用，依建築法第四十二條及台灣省建築管理規則第二條規定，建
        築需指定建築線，且建築基地需面臨計畫道路、公路及現有巷道等，始得申
        請建築線而得建築，而按建築技術規則建築設計施工編第二章第一節第二條
        第一項第三款規定：基地應與建築線相連接，其連接部份之最小長度應在二
        公尺以上。基地內私設通路之寬度不得小於左列標準：三長度大於二十公尺
        為五公尺。前項通路長度，自建築線起算計量至建築物最遠一處之出入口或
        共同入口。而原告請求通行之系爭土地同段一七三、一七五號土地之長度為
        二十四公尺，依前揭規則規定通行道路之寬度不得小於五公尺，故原告請求
        通行寬度五公尺，即同段一七三地號土地上如附圖所示Ｂ部分面積一八點三
        二平方公尺、同段一七五地號土地上如附圖Ｃ部分面積一二七‧四七平方公
        尺部分之土地。
  三、證據：提出地籍圖謄本一張、土地登記謄本四份、同意書十份、並聲請履勘並
      實測現場。
乙、被告甲○方面：未於言詞辯論期日到場，以書狀陳述如左：
    陳述：被告就本件土地並無所有權。
丙、被告ｋ○○方面：未於言詞辯論期日到場，以書狀陳述如左：
    陳述：原告從未向被告詢問是否同意通行，被告從未否認原告之通行權，或不准
          原告通行，亦從未以任何言詞或書面表示不同意原告通行，原告謂系爭土
          地地目為道，被告無權阻止原告通行，則為何需被告等以書面同意，如法
          院裁判被告需給原告書面通行，被告願依法院裁決。
丁、被告乙○方面：
  一、聲明：駁回原告之訴。
  二、陳述：
  （一）被告收受起訴書始知就本件請求確認通行權之土地有所有權。
  （二）引用被告甲己○（一）至（四）之陳述。
戊、被告甲己○方面：
  一、聲明：駁回原告之訴。
  二、陳述：
  （一）不同意讓原告通行。原告雖有寄通知給被告，但未口頭詢問被告是否同意讓
        其通行及與被告協調就逕行起訴。
  （二）原告寄發之釋明書內容誤導被告。
  （三）系爭土地現況不是既有巷道亦不是通路，有人種菜，地上有雜草，依民法第
        七百八十七條規定被通行土地被告可以請求補償，且原告應選擇損害最小之
        方式通行。
  （四）原告通行土地所生之增益價格不只五十五萬元，該土地以公告現值就值四百
        多萬元。
  （五）依民法第七百八十七條規定並未規定須讓原告可以建築必要使用，只同意讓
        原告通行六十公分寬（即機車可通過之寬度）。
  （六）願以公告現值加四成將土地賣給原告。
  三、證據：提出釋明書及信封各一件、土地登記謄本四件。
己、被告Ｘ○○、甲辛○○、ｆ○○、ｅ○、卯○○、ｉ○○、壬○○○、ｎ○○、
    ｍ○○、甲黃○、ｔ○○、ｘ○○、地○○、ｊ○○、Ｒ○○方面：
  一、聲明：駁回原告之訴。
  二、陳述：
  （一）引用被告甲己○（一）至（四）之陳述。
  （二）被告甲辛○○、ｍ○○、地○○、ｊ○○並表示願以公告現值加四成將土地
        賣給原告。
庚、被告Ａ○○方面：
  一、聲明：駁回原告之訴。
  二、陳述：
  （一）引用被告甲己○（一）至（四）之陳述。
  （二）被告與原告不相識，原告僅寄一份通知，即要被告蓋章，准其通行，被告豈
        敢簽章？且被告不知原告是否所有權人，原告的地和被告的地在那裡，均不
        知情，是否果為袋地，是否需通行該土地，縱需通行，亦不可任由原告無限
        範圍使用全部土地。原告如此即起訴，要被告負擔訴訟費用，太不合理。
  （三）願以公告現值加四成將土地賣給原告。
辛、被告庚○○○、ｂ○○、Ｂ○○○、甲癸○、甲午○、黃○○、ｄ○○、Ｄ○○
    、Ｏ○○、Ｍ○○方面：
  一、聲明：駁回原告之訴。
  二、陳述：
  （一）不同意讓原告通行。
  （二）願以公告現值加四成將土地賣給原告。
    理    由
一、查本件原告起訴後，被告鄭溪水於九十年九月二十五日死亡，其繼承人為鄭錦昌
    ，此有原告提出之戶籍謄本二件、繼承系統表一件可證，原告聲明由鄭錦昌為鄭
    溪水之承受訴訟人，核無不合，本院並已將聲明承受訴訟狀繕本送鄭錦昌收受，
    有本院九十年十一月十九日送達回證一件在卷可證，是被告鄭溪水部分應由鄭錦
    昌承受訴訟，先予敘明。
二、本件除被告ｍ○○、地○○以外之被告一０二人均未於最後一次言詞辯論期日到
    場，核無民事訴訟法第三百八十六條各款所列情形，爰依原告之聲請，由其一造
    辯論而為判決。
三、按民法第七百八十七條第一項所定之通行權，其主要目的不僅在調和土地所有人
    間之利害關係，且在充分發揮袋地之經濟效用，以促進物盡其用之社會整體利益
    。是鄰地通行權之行使，在土地所有人方面，為其所有權之擴張，而在鄰地所有
    方面，其所有權則因而受限制，從而鄰地通行權訴訟標的之價額，如主張通行權
    之人為原告，應以其土地因通行鄰地所增價額為準；如否認通行權之人為原告，
    則以其土地因被通行所減價額為準，此觀民事訴訟費用法第九條規定之法意自明
    。最高法院七十八年度台抗字第三五五號判例意旨可資參照。查本件原告起訴請
    求確認就上開土地如附圖Ｂ所示面積一八點三二平方公尺、同段一七五地號土地
    上如附圖Ｃ部分面積一二七‧四七平方公尺之土地有通行權，且請求被告容忍原
    告通行以至公路，並主張：原告系爭土地因通行被告之土地所增益之價格，無法
    明確核算，估計約新台幣五十五萬元等語。被告甲己○、Ｘ○○、甲辛○○、ｆ
    ○○、ｅ○、卯○○、ｉ○○、壬○○○、ｎ○○、ｍ○○、甲黃○、ｔ○○、
    ｘ○○、地○○、ｊ○○、Ｒ○○、乙○、Ａ○○則抗辯：原告通行土地所生之
    增益價格不只五十五萬元，該土地以公告現值就值四百多萬元云云。經查，系爭
    同段一七三、一七五地號土地之公告現值分別為每平方公尺一萬七千五百元及三
    萬元，此有原告提出之土地登記謄本可證，故原告請求通行範圍之土地公告現值
    全部（尚未計算被告之應有部分）合計四百十四萬四千七百元（(18.32X17500)
    +(127.47X30000) =0000000），惟如法院判決原告對上開土地有通行權存在，被
    告僅對於被通行部分之土地所有權之行使受到限制而已，其所有權並未喪失，而
    原告即通行權人所得之利益只是通行之利益，並未取得通行部分之土地所有權，
    故不宜以通行部分之土地價額為訴訟標的價額，又依前揭判例意旨，鄰地通行權
    訴訟之訴訟標的價額，如主張通行權之人為原告，應以其土地因通行鄰地所增價
    額為準，並非以被通行之土地價值為準，故本件尚不得以土地公告現值為計算本
    件訴訟標的價額之依據，而原告因通行前開土地，致其所有之土地得以建屋，其
    主張土地所增價額約五十五萬元，應屬適當，被告抗辯原告主張之訴訟標的價額
    過低，尚難採憑，是本件訴訟標的價額核定為五十五萬元，合先敘明。
四、按法律關係之存在否不明確，致原告在私法上之地位有受侵害之危險，而此危險
    得以對於被告之確認判決除去之者，即得依民事訴訟法第二百四十七條之規定提
    起確認之訴。查本件原告主張其所有同段一六七、一七六地號土地為袋地，為供
    建築使用，須通行被告等共有之同段一七三、一七五地號土地，以致公路，原告
    依法有通行權，土地共有人中除訴外人江藍三麗、林吉美、王嘉駿、趙濤、傅明
    舜、范張阿綠、王克、賴煥信、劉廖秀鑾、簡秀琴已出具同意書同意原告通行其
    土地外，其餘共有人即被告均否認原告有通行權，故有提起確認之訴之必要云云
    。被告Ａ○○等雖抗辯：原告僅以書面通知被告出具同意書，未經口頭協調即予
    起訴云云，惟查，本件二筆土地共有人全部達一百十五人（詳如附表一、二），
    且分別居住於各地，聯絡不易，原告對部分被告未經積極協調即對全部未出具同
    意書之被告起訴，固然做法尚欠妥適，然因被告未能出具同意書予原告，則原告
    與被告間就原告通行權存否之法律關係尚有不明確，致原告之通行權有受侵害之
    危險，且得以對被告之確認判決除去之，則原告提起本訴，應認有確認之法律上
    利益，原告提起本件確認之訴，即無不合。
五、原告主張：原告所有台中縣潭子鄉○○段一六七、一七六地號土地，面積分別為
    一一一‧七一平方公尺、一‧二九平方公尺，為袋地，與公路間無適宜之聯絡，
    致不能為通常之使用，必須通行毗鄰之同段一七三地號及同段一七五地號土地，
    以至台中縣潭子鄉○○街一十五巷之八米道路，始與公路有適宜之聯絡，原告就
    上開二筆土地有通行權存在。同段一七三地號土地係附表一之共有人（含原告、
    被告、訴外人，詳如名冊所示）共有，同段一七五地號土地係附表二之共有人（
    含原告、被告、訴外人，詳如名冊所示）所共有，除訴外人江藍三麗、林吉美、
    王嘉駿、趙濤、傅明舜、范張阿綠、王克、賴煥信、劉廖秀鑾、簡秀琴已出具同
    意書同意原告通行其土地外，其餘共有人即附表一、二所列之被告均否認原告就
    該土地有通行權，不准原告通行，原告就被告即有受確認判決之法律上利益。原
    告所有同段一六七、一七六地號土地已經潭子都市計畫編定為住宅區，欲建築房
    屋使用，依建築技術規則建築設計施工編第二章第一節第二條第一項第三款規定
    ：基地應與建築線相連接，其連接部份之最小長度應在二公尺以上。基地內私設
    通路之寬度不得小於左列標準：三長度大於二十公尺為五公尺。前項通路長度，
    自建築線起算計量至建築物最遠一處之出入口或共同入口。而原告請求通行之系
    爭土地同段一七三、一七五號土地之長度為二十四公尺，依前揭規則規定通行道
    路之寬度不得小於五公尺，故原告請求通行寬度五公尺，即同段一七三地號土地
    上如附圖所示Ｂ部分面積一八點三二平方公尺、同段一七五地號土地上如附圖Ｃ
    部分面積一二七‧四七平方公尺部分之土地等語。被告ｋ○○提出書狀陳述：原
    告從未向被告詢問是否同意通行，被告從未否認原告之通行權，或不准原告通行
    ，亦從未以任何言詞或書面表示不同意原告通行云云。被告甲○提出書狀陳述：
    被告就本件土地並無所有權云云。被告乙○抗辯：收受起訴書始知就本件請求確
    認通行權之土地有所有權云云。被告甲己○、Ｘ○○、甲辛○○、ｆ○○、ｅ○
    、卯○○、ｉ○○、壬○○○、ｎ○○、ｍ○○、甲黃○、ｔ○○、ｘ○○、地
    ○○、ｊ○○、Ｒ○○、Ａ○○均抗辯：原告雖有寄通知給被告，但未口頭詢問
    被告是否同意讓其通行及與被告協調就逕行起訴。依民法第七百八十七條規定被
    通行土地可以請求補償，且應選擇損害最小之方式通行。願以公告現值加四成將
    土地賣給原告云云。被告Ａ○○並抗辯：被告與原告不相識，原告僅寄一份通知
    ，即要被告蓋章，准其通行，被告豈敢簽章？且被告不知原告是否所有權人，原
    告的地和被告的地在那裡，均不知情，是否果為袋地，是否需通行該土地，縱需
    通行，亦不可任由原告無限範使用全部土地。原告如此即起訴，要被告負擔訴訟
    費用，太不合理。被告庚○○○、ｂ○○、Ｂ○○○、甲癸○、甲午○、黃○○
    、ｄ○○、Ｄ○○、Ｏ○○、Ｍ○○抗辯：願以公告現值加四成將土地賣給原告
    云云。又到場之被告均陳稱不同意讓原告通行云云。
六、查原告主張：原告所有台中縣潭子鄉○○段一六七、一七六地號土地，面積分別
    為一一一‧七一平方公尺、一‧二九平方公尺，為袋地，與公路間無適宜之聯絡
    ，必須通行毗鄰之同段一七三、一七五地號土地，以至台中縣潭子鄉○○街一十
    五巷之八米道路，始與公路有適宜之聯絡，同段一七三地號土地係附表一之共有
    人（含原告、被告、訴外人，詳如名冊所示）共有，同段一七五地號土地係附表
    二之共有人（含原告、被告、訴外人，詳如名冊所示）所共有，而訴外人江藍三
    麗、林吉美、王嘉駿、趙濤、傅明舜、范張阿綠、王克、賴煥信、劉廖秀鑾、簡
    秀琴已出具同意書同意原告通行其土地等事實，業據原告提出地籍圖謄本一張、
    土地登記謄本四份、同意書十份為證，並為被告甲○以外之被告所不爭執；被告
    甲○雖否認其就同段一七三、一七五地號土地有所有權，惟查上開二筆土地之土
    地登記謄本所載所有權人確包含甲○，其否認為所有權人，尚難憑採，原告此部
    分主張應可採信。又原告所有同段一六七、一七六地號土地為袋地，須通行同段
    一七三、一七五地號土地始得到達台中縣潭子鄉○○街一十五巷之八米道路，而
    同段一七三、一七五地號土地之現狀為空地，地上有碎石、雜草，有人停放車輛
    ，尚非既成道路等情，並經本院會同雅潭地政事務所人員現場履勘無誤，製有勘
    驗筆錄附卷可憑，復為到場之被告所不爭執，是原告上開主張之事實可信為實在
    。
七、按土地因與公路無適宜之聯絡，致不能為通常使用者，土地所有人得通行周圍地
    以至公路。民法第七百八十七條第一項前段定有明文。查原告所有同段一六七、
    一七六地號土地既為袋地，依據前開規定，原告自得對周圍土地所有人主張袋地
    通行權。而原告之土地須經被告共有之同段一七三、一七五地號土地始得到達台
    中縣潭子鄉○○街一十五巷之八米道路，故原告請求通行同段同段一七三、一七
    五地號土地，即屬有據。次按前項情形，有通行權人，應於通行必要之範圍內，
    擇其周圍地損害最少之處所及方法為之。民法第七百八十七條第二項定有明文。
    再按鄰地通行權之功能在解決與公路無適宜聯絡袋地之通行問題，不在解決袋地
    之建築問題，固不能僅以建築法或建築技術上之規定為酌定通行事項之基礎，但
    通行鄰地之目的既在使袋地得為通常之使用，是於袋地為建地時，即須將其建築
    需要列入考量；若准許通行之土地，不足敷袋地建築之基本需求，尚不能謂已使
    為建地之袋地為通常之使用（最高法院八十五年度台上字第三一四一判決意旨可
    參）。原告主張其所有同段一六七、一七六地號土地已經潭子都市計畫編定為住
    宅區，欲建築房屋使用，依建築法第四十二條及台灣省建築管理規則第二條規定
    ，建築需指定建築線，且建築基地需面臨計畫道路、公路及現有巷道等，始得申
    請建築線而得建築，而按建築技術規則建築設計施工編第二章第一節第二條第一
    項第三款規定：基地應與建築線相連接，其連接部份之最小長度應在二公尺以上
    。基地內私設通路之寬度不得小於左列標準：三長度大於二十公尺為五公尺。前
    項通路長度，自建築線起算計量至建築物最遠一處之出入口或共同入口。而原告
    請求通行之系爭土地同段一七三、一七五號土地之長度為二十四公尺，依前揭規
    則規定通行道路之寬度不得小於五公尺，故原告請求通行寬度五公尺，即同段一
    七三地號土地上如附圖所示Ｂ部分面積一八點三二平方公尺、同段一七五地號土
    地上如附圖Ｃ部分面積一二七‧四七平方公尺部分之土地云云。被告甲己○雖抗
    辯：依民法第七百八十七條規定並未規定須讓原告可以建築必要使用，只同意讓
    原告通行六十公分寬（即機車可通過之寬度）云云。經查通行權既為解決袋地之
    通行問題，使袋地得為通常之使用，而原告所有之土地既欲供建築之用，而該土
    地未直接面臨道路或公路，依現行建築法令，建築基地需與私設巷道相連接，始
    得申請建築，而同段一七三、一七五地號土地長度為二十四公尺，依前列建築技
    術規則建築設計施工編第二章第一節第二條第一項第三款規定，即須有寬度五公
    尺之通路，而經地政人員實地測量結果，所需通行之土地面積分別為同段一七三
    地號土地如附圖所示Ｂ部分面積一八點三二平方公尺、同段一七五地號土地上如
    附圖Ｃ部分面積一二七‧四七平方公尺，此有雅潭地政事務所函送之複丈成果圖
    一件附卷可憑。是原告於該範圍內請求通行系爭土地寬度五公尺即如附圖Ｂ、Ｃ
    部分上開面積之土地，應屬在通行之必要範圍內。被告甲己○抗辯僅同意原告通
    行六十公分寬度，則原告土地因而無法為通常之使用，即非適當之寬度。又系爭
    土地之地目為「道」，原本即預定供道路使用，雖尚未經主管機關徵收興建道路
    使用，惟目前為空地，原告請求通行該土地，亦符合該土地之預定用途，且該二
    筆土地面積僅各二四‧八八平方公尺、一三三‧五七平方公尺，有土地登記謄本
    二件可證，而土地共有人達一百十餘人，亦難對上開二筆土地為何其他適當方式
    之使用收益，又原告亦為共有人之一，對該土地本亦有使用收益之權利，是原告
    通行上開土地，對被告之損害亦不大，綜上所述，原告請求確認其對同段一七三
    、一七五地號土地內如附圖Ｂ、Ｃ所示部分土地有通行權，為有理由。本件被告
    不同意原告通行上開土地，尚屬無據。
八、被告甲己○、被告Ｘ○○、甲辛○○、ｆ○○、ｅ○、卯○○、ｉ○○、壬○○○、ｎ○○、ｍ○○、甲黃○、ｔ○○、ｘ○○、地○○、ｊ○○、Ｒ○○、乙○、Ａ○○雖抗辯：被告依民法第七百八十七條第一項後段規定可請求補償云云
    。惟按民法第七百八十七條第一項後段規定，有通行權者，對於通行地因此所受
    之損害，應支付償金，該「償金」係指補償土地所有權人不能使用土地之損害，
    必於有通行權者，行使其通行權後，始可能有是項損害之發生，通行權人之通行
    權與被告所受之償金，並無對待給付之關係，須原告通行前揭土地後致被告受有
    損害，被告始得依上開規定而為請求，故被告於本訴訟中為此項抗辯，尚不影響
    本院就原告通行權存在之認定。
九、綜上所述，原告就同段一七三地號土地內如附圖Ｂ所示面積一八點三二平方公尺
    、同段一七五地號土地上如附圖Ｃ部分面積一二七‧四七平方公尺之土地有通行
    權存在，從而，原告基於袋地通行權之法律關係，請求確認其對上開土地有通行
    權，且請求被告容忍原告通行以至公路，為有理由，應予准許。
十、本件事證已臻明確，兩造其餘之攻擊防禦方法，核與判決結果不生影響，爰不一
    一論述，併此敘明。
據上論結，原告之訴為有理由，依民事訴訟法第三百八十五條第一項前段、第七十八
條、第八十五條第一項前段，判決如主文。
中　　　華　　　民　　　國　　九十一　　年　　　六　　　月　　二十六　　日
                                    臺灣臺中地方法院民事第三庭
~B法　　　官　張瑞蘭
右為正本係照原本作成
如不服本判決，應於判決送達後二十日內，向本院提出上訴狀。
中　　　華　　　民　　　國　　九十一　　年　　　六　　　月　　二十六　　日
~B法院書記官
~FO
附表一：台中縣潭子鄉○○段一七三地號之土地共有人名冊
        （姓名後方打*號者，為與附表二不同共有人者）
┌──────┬────────────────────────────┐
│  稱      謂│共      有       人        姓        名                 │
├──────┼─────┬──────┬──────┬────────┤
│  被　　　告│子○○　　│庚○○○　　│甲丁○　　　│甲庚○　　　　　│
├──────┼─────┼──────┼──────┼────────┤
│  被　　　告│辰○○○　│ｂ○○      │ｄ○○　　  │Ｂ○○○        │
├──────┼─────┼──────┼──────┼────────┤
│  被　　　告│未○○○　│Ｌ○○　　　│Ｘ○○　　　│Ｊ○○　　　　　│
├──────┼─────┼──────┼──────┼────────┤
│  被　　　告│甲辛○○　│ｆ○○　　　│ｒ○○　　　│ｑ○○　　　　　│
├──────┼─────┼──────┼──────┼────────┤
│  被　　　告│宙○○　　│玄○○　　　│ｅ　○　　　│申○○　　　　　│
├──────┼─────┼──────┼──────┼────────┤
│  被　　　告│甲亥○　　│卯○○　　　│甲　○　　　│Ｓ○○　　　　　│
├──────┼─────┼──────┼──────┼────────┤
│  被　　　告│Ａ○○　　│ｌ○○　　　│甲宇○　　　│己○○　　　　　│
├──────┼─────┼──────┼──────┼────────┤
│  被　　　告│甲辰○　　│甲午○　　　│寅○○○　  │甲地○          │
├──────┼─────┼──────┼──────┼────────┤
│  被　　　告│Ｐ○○○　│ｉ○○　　　│乙　○　　　│丁○○　　　　　│
├──────┼─────┼──────┼──────┼────────┤
│  被　　　告│甲卯○　　│林楊素珠　　│Ｕ○○　　　│ｋ○○　　　　　│
├──────┼─────┼──────┼──────┼────────┤
│  被　　　告│甲Ｄ○　　│ｚ○○　　　│壬○○○　　│ｎ○○          │
├──────┼─────┼──────┼──────┼────────┤
│  被　　　告│Ｇ○○○　│Ｄ○○　　  │甲癸○　　  │ｕ○○　        │
├──────┼─────┼──────┼──────┼────────┤
│  被　　　告│ｍ○○　　│Ｙ○○　　　│鄭溪水　    │ｇ○○○        │
├──────┼─────┼──────┼──────┼────────┤
│  被　　　告│ｖ○○　　│Ｚ○○○　　│甲酉○○　　│ｈ　○          │
├──────┼─────┼──────┼──────┼────────┤
│  被　　　告│甲黃○　　│甲玄○○　　│Ｃ○○　    │宇○○          │
├──────┼─────┼──────┼──────┼────────┤
│  被　　　告│Ｎ○○　  │甲戌○　    │ｔ○○　    │甲Ｂ○          │
├──────┼─────┼──────┼──────┼────────┤
│  被　　　告│甲宙○○　│甲丑○　　  │戌○○　　  │甲未○          │
├──────┼─────┼──────┼──────┼────────┤
│  被　　　告│ｘ○○　　│ｙ○○○　  │巳○○○　  │地○○          │
├──────┼─────┼──────┼──────┼────────┤
│  被　　　告│Ｗ○○　　│辛○○　　  │ｊ○○　　  │午○○          │
├──────┼─────┼──────┼──────┼────────┤
│  被　　　告│甲天○　　│ｐ○○　　  │甲子○　    │戊○○          │
├──────┼─────┼──────┼──────┼────────┤
│  被　　　告│Ｒ○○　  │Ｑ○○　    │甲寅○○　　│甲巳○          │
├──────┼─────┼──────┼──────┼────────┤
│  被　　　告│Ｋ○○　　│ｏ○○　　　│甲Ｃ○　　　│甲丙○          │
├──────┼─────┼──────┼──────┼────────┤
│  被　　　告│甲甲○　　│甲乙○　　　│酉○○　　　│甲申○　        │
├──────┼─────┼──────┼──────┼────────┤
│  被　　　告│黃○○　  │Ｔ○○*　   │Ｉ○○　    │Ｈ○○          │
├──────┼─────┼──────┼──────┼────────┤
│  被　　　告│天○○　  │Ｅ○○　    │甲Ａ○　    │甲戊○          │
├──────┼─────┼──────┼──────┼────────┤
│  被      告│甲己○　  │Ｏ○○*     │            │                │
├──────┼─────┼──────┼──────┼────────┤
│  原     告 │ｓ○○    │            │            │                │
├──────┼─────┼──────┼──────┼────────┤
│ 訴  外  人 │王克      │王嘉駿      │賴煥信      │林吉美          │
├──────┼─────┼──────┼──────┼────────┤
│ 訴  外  人 │江藍三麗  │趙濤        │范張阿綠    │傅明舜          │
├──────┼─────┼──────┼──────┼────────┤
│ 訴  外  人 │劉廖秀鑾  │簡秀琴      │            │                │
└──────┴─────┴──────┴──────┴────────┘
附表二：台中縣潭子鄉○○段一七五地號之土地共有人名冊
        （姓名後方打*號者，為與附表一不同共有人者）
┌──────┬────────────────────────────┐
│  稱      謂│共      有       人        姓        名                 │
├──────┼─────┬──────┬──────┬────────┤
│  被　　　告│子○○　　│庚○○○　　│甲丁○　　　│甲庚○　　　　　│
├──────┼─────┼──────┼──────┼────────┤
│  被　　　告│辰○○○　│ｂ○○      │ｄ○○　　  │Ｂ○○○        │
├──────┼─────┼──────┼──────┼────────┤
│  被　　　告│未○○○　│Ｌ○○　　　│Ｘ○○　　　│Ｊ○○　　　　　│
├──────┼─────┼──────┼──────┼────────┤
│  被　　　告│甲辛○○　│ｆ○○　　　│ｒ○○　　　│ｑ○○　　　　　│
├──────┼─────┼──────┼──────┼────────┤
│  被　　　告│宙○○  　│玄○○  　　│ｅ　○　　　│申○○　　　　　│
├──────┼─────┼──────┼──────┼────────┤
│  被　　　告│甲亥○　　│卯○○　　　│甲　○　　　│Ｓ○○　　　　　│
├──────┼─────┼──────┼──────┼────────┤
│  被　　　告│Ａ○○　　│ｌ○○　　　│甲宇○　　　│己○○　　　　　│
├──────┼─────┼──────┼──────┼────────┤
│  被　　　告│甲辰○　　│甲午○　　　│寅○○○　  │甲地○          │
├──────┼─────┼──────┼──────┼────────┤
│  被　　　告│Ｐ○○○  │ｉ○○　　　│乙　○　　　│丁○○　　　　　│
├──────┼─────┼──────┼──────┼────────┤
│  被　　　告│甲卯○　　│林楊素珠　　│Ｕ○○　　　│ｋ○○　　　　　│
├──────┼─────┼──────┼──────┼────────┤
│  被　　　告│甲Ｄ○　　│ｚ○○　　　│壬○○○　　│ｎ○○          │
├──────┼─────┼──────┼──────┼────────┤
│  被　　　告│Ｇ○○○　│Ｄ○○　　  │甲癸○　　  │ｕ○○　        │
├──────┼─────┼──────┼──────┼────────┤
│  被　　　告│ｍ○○　　│Ｙ○○　　　│鄭溪水　    │ｇ○○○        │
├──────┼─────┼──────┼──────┼────────┤
│  被　　　告│ｖ○○　　│Ｚ○○○　　│甲酉○○　　│ｈ　○          │
├──────┼─────┼──────┼──────┼────────┤
│  被　　　告│甲黃○　　│甲玄○○　　│Ｃ○○　    │宇○○          │
├──────┼─────┼──────┼──────┼────────┤
│  被　　　告│Ｎ○○　  │甲戌○　    │ｔ○○　    │甲Ｂ○          │
├──────┼─────┼──────┼──────┼────────┤
│  被　　　告│甲宙○○　│甲丑○　　  │戌○○　　  │甲未○          │
├──────┼─────┼──────┼──────┼────────┤
│  被　　　告│ｘ○○  　│ｙ○○○　  │巳○○○　  │地○○          │
├──────┼─────┼──────┼──────┼────────┤
│  被　　　告│Ｗ○○　　│辛○○　　  │ｊ○○　　  │午○○          │
├──────┼─────┼──────┼──────┼────────┤
│  被　　　告│甲天○　　│ｐ○○　　  │甲子○　    │戊○○          │
├──────┼─────┼──────┼──────┼────────┤
│  被　　　告│Ｒ○○　  │Ｑ○○　    │甲寅○○　　│甲巳○          │
├──────┼─────┼──────┼──────┼────────┤
│  被　　　告│Ｋ○○　　│ｏ○○　　　│甲Ｃ○　　　│甲丙○          │
├──────┼─────┼──────┼──────┼────────┤
│  被　　　告│甲甲○　　│甲乙○　　　│酉○○　　　│甲申○　        │
├──────┼─────┼──────┼──────┼────────┤
│  被　　　告│黃○○　  │ａ○○*     │Ｉ○○　    │Ｈ○○          │
├──────┼─────┼──────┼──────┼────────┤
│  被　　　告│天○○　  │Ｅ○○　    │甲Ａ○　    │甲戊○          │
├──────┼─────┼──────┼──────┼────────┤
│  被　　　告│甲己○　  │Ｍ○○*     │            │                │
├──────┼─────┼──────┼──────┼────────┤
│  原     告 │ｓ○○    │            │            │                │
├──────┼─────┼──────┼──────┼────────┤
│  訴  外  人│王克      │王嘉駿      │賴煥信      │林吉美          │
├──────┼─────┼──────┼──────┼────────┤
│  訴  外  人│江藍三麗  │趙濤        │范張阿綠    │傅明舜          │
├──────┼─────┼──────┼──────┼────────┤
│  訴  外  人│劉廖秀鑾  │簡秀琴      │            │                │
└──────┴─────┴──────┴──────┴────────┘
